臺灣高等法院刑事裁定
111年度聲再字第193號
聲  請  人  
即受判決人  謝語謙（原名謝嘉鴻）




代  理  人  簡欣柔律師
            鍾信一律師
            林育竹律師
上列聲請人因詐欺等案件，對於本院110年度上易字第1663號，
中華民國111年3月15日第二審確定判決（第一審案號：臺灣臺北
地方法院109年度易字第255號，起訴案號：臺灣臺北地方檢察署
107年度調偵緝字第155號），聲請再審，本院裁定如下：
    主  文
再審之聲請及停止刑罰執行之聲請均駁回。 
    理  由
一、聲請再審意旨略以：
㈠、110年度上易字第1663號確定判決（下稱原確定判決）認定聲
    請人即受刑人犯詐欺取財罪部分，有重要證據未審酌，且足
    認聲請人不該當詐欺取財罪，而有開始再審之事由：
　⒈依卷內曾齡萱、江建昇（下稱曾齡萱等）實際所得之股數分
    別與友個優國際食品股份有限公司（下稱友個優公司） 分
    別簽訂之入股契約書內容，可知曾齡萱等與友個優公司約定
    新股認購價格為每股新臺幣（下同）15元（即發行價格)，
    且曾齡萱等實際分別取得新股533,333股、466,667股，較入
    股契約書約定為多，應足證明聲請人並無使曾齡萱等陷入錯
    誤之行為，確實有足以推翻原確定判決認定聲請人藉此從中
    牟取200萬元款項，而有為自己不法所有意圖的高度可能性
    ，符合刑事訴訟法第420條第1項第6款所定之「新證據」要
    件，原審漏未審酌入股契約書之實質證據價值，依法構成開
    啟再審事由。。
　⒉卷附之民國101年9月5日董事會會議紀錄顯示，會議主席係陸
    初昀而非被告，且會議內容記載以貨幣債權抵充股款與入股
    契約書所示曾齡萱等現金增資不同，足證陸初昀早已動用曾
    齡萱等之股款，再企圖以乾股之處理未符規定之股款，確實
    足以推翻原確定判決認定聲請人主導曾齡萱等溢價股款之分
    配及處分的高度可能性，原審漏未審酌101年9月5日董事會
    會議紀錄之實質證據價值，構成開始再審之事由。
　⒊卷內友個優公司中國信託東門分行存摺（下稱中信東門分行
    帳戶存摺）於101年5月份之資金動用情形，足證曾齡萱等匯
    入之股款早已遭時任董事長之陸初昀動用，確實足以推翻原
    確定判決認定聲請人將曾齡萱等股款之溢價做為個人出資的
    高度可能性，原審漏未審酌中信東門分行存摺之實質證據價
    值，構成開始再審之事由。
　⒋聲請人於本案提出元和會計師事務所阮瓊華會計師於111年5
    月20日出具之股份有限公司現金增資之股份計算及會計處理
    之意見書（下稱會計師意見），足證曾齡萱等與友個優公司
    約定新股認購價格每股15元合於公司法之規定，原確定判決
    認定「聲請人將曾齡萱等認購價格逾發行價格以外之溢額」
    即有違誤。再者，依入股契約書與會計師意見書，曾齡萱等
    於101年5月15日繳納股款後即取得股東身分，聲請人未施以
    詐術、曾齡萱等未陷於錯誤，足認聲請人不該當詐欺取財罪
    ，構成開始再審事由。
　⒌依卷內友個優公司99年4月6日公司設立登記資料（下稱公司
    設立登記資料），聲請人實非友個優公司之共同創辦人，足
    以動搖原確定判決認定「益徵被告於本案101年9月增資及其
    後擔任董事長期間，均有實際參與決策、經營、管理友個優
    公司之實」，原審未審酌公司設立登記資料，構成開啟再審
    之事由。
　⒍且依入股契約書、友個優公司中信東門分行帳戶存摺可知，
    曾齡萱等所匯入之款項，均為陸初昀動用，聲請人並未有施
    用詐術之客觀行為，亦未因此取得任何財產或利益，不該當
    詐欺取財罪要件。　
㈡、就原確定判決認定聲請人犯使公務登載不實罪部分，依卷內
    臺北市商業處於102年3月28日發函要求友個優公司補正增資
    登記事項之函文，足證臺北市商業處就公司登記事項有實質
    審查權限，確實足以推翻原確定判決認定「自屬使承辦公務
    員形式審查後為不實之登載」的高度可能性，原確定判決就
    此補正函文竟未置一詞，該補正函五之實質證據價值未曾被
    審酌判斷，符合刑事訴訟法第420條第1項第6款新證據之「
    未判斷資料性」與「證據適格性」要件，構成開啟再審之事
    由。
㈢、綜合上述新事證觀之，聲請人並非實際參與決策、經營友個
    優公司之人，亦無任何不法所有之意圖，且未有施用詐術之
    客觀行為更未因此取得任何財產或利益，爰依刑事訴訟法第
    420條第1項第6款、第2項、第421條、第430條及435條之規
    定，聲請為開始再審之裁定並停止刑罰之執行等語。
二、按再審制度，係為發現確實之事實真相，以實現公平正義，
    而於案件判決確定之後，另設救濟之特別管道，重在糾正原
    確定判決所認定事實錯誤，但因不能排除某些人可能出於惡
    意或其他目的，利用此方式延宕、纏訟，有害判決之安定性
    ，故立有嚴格之條件限制。刑事訴訟法第420條第1項第6款
    原規定：「因發現確實之新證據，足認受有罪判決之人應受
    無罪、免訴、免刑或輕於原判決所認罪名之判決者」，修正
    後該款規定為「因發現新事實或新證據，單獨或與先前之證
    據綜合判斷，足認受有罪判決之人應受無罪、免訴、免刑或
    輕於原判決所認罪名之判決者」，作為得聲請再審原因之一
    項類型，司法實務上認為該證據，必須兼具新穎性（又稱新
    規性或嶄新性）及明確性（又稱確實性）二種要件，始克相
    當。晚近修正將上揭第一句文字，改為「因發現新事實或新
    證據，單獨或與先前之證據綜合判斷」，並增定第3項為:「
    第1項第6款之新事實或新證據，指判決確定前已存在或成立
    而未及調查斟酌，及判決確定後始存在或成立之事實、證據
    。」放寬其條件限制，承認「罪證有疑、利歸被告」原則，
    並非祇存在法院一般審判之中，而於判罪確定後之聲請再審
    ，仍有適用，不再刻意要求受判決人（被告）與事證間關係
    之新穎性，而應著重於事證和法院間之關係，亦即祇要事證
    具有明確性，不管其出現係在判決確定之前或之後，亦無論
    係單獨（例如不在場證明、頂替證據、新鑑定報告或方法）
    ，或結合先前已經存在卷內之各項證據資料，予以綜合判斷
    ，若因此能產生合理懷疑，而有足以推翻確定判決所認事實
    之蓋然性，即已該當。申言之，各項新、舊證據綜合判斷結
    果，不以獲致原確定判決所認定之犯罪事實，應是不存在或
    較輕微之確實心證為必要，而僅以基於合理、正當之理由，
    懷疑原已確認之犯罪事實並不實在，可能影響判決結果或本
    旨為已足。縱然如此，不必至鐵定翻案、毫無疑問；但反面
    言之，徜無法產生合理懷疑，不足以動搖原確定判決所認定
    之事實者，仍非法之所許。至於事證是否符合明確性之法定
    要件，其認定當受客觀存在之經驗法則、論理法則所支配。
三、經查:
㈠、按109年1月8日修正公布，同月10日施行之刑事訴訟法增訂第
    429條之2前段規定，聲請再審之案件，除顯無必要者外，應
    通知再審聲請人及其代理人到場，並聽取檢察官及受判決人
    之意見。本院已通知聲請人及其代理人到場，並聽取檢察官
    、聲請人等之意見（見本院110聲再193卷第163至167頁），
    踐行法定程序，合先敘明。
㈡、原確定判決係憑聲請人之供述及證人陸初昀、王筱雲、江建
    昇、鄭文昌、賈康宏、黃伶茵、廖振仲之證述，佐以友個優
    公司101年8月15日股東臨時會會議紀錄、臺北市政府105年1
    月25日府產業商字第10580786600號函所附友個優公司登記
    案卷中之101年3月26日改選董事股東臨時會議事錄、臺北市
    政府准予登記函稿、董事願任同意書、101年9月5日董事會
    議紀錄、董事會議簽到簿、變更登記申請書、資本額查核報
    告書、債權抵繳股款明細表、中信東門分行存摺、入股契約
    書及匯款申請書回條、101年10月31日、102年3月19日、同
    年月20日董事會議紀錄、董事會議簽到簿、變更登記申請書
    、切結書、資本額查核報告書、債權抵繳股款明細表、聲請
    人勞工保險投保資料查詢結果、交大有聲期刊於101年8月訪
    問聲請人之內容、102年12月6日股東會議事錄等證據，而認
    定⑴聲請人明知本案101年9月增資係以每股面額10元發行，
    且增資金額1500萬元即為曾齡萱、江建昇所出資認購之800
    萬元、700萬元總和，聲請人並未實際出資，竟向曾齡萱、
    江建昇誆稱應以每股15元之價格出資認購後，從中將其2人
    認購價格逾發行價格以外之溢額，充作其個人出資200萬元
    ，並於101年9月5日經選任為董事長後，指示王筱雲辦理與
    實際出資認股情形不符之本案101年9月增資登記，藉此從中
    牟取200萬元款項，聲請人此部分之犯行涉犯修正前刑法第3
    39條第1項之詐欺取財罪及刑法第214條之使公務員登載不實
    罪，並依想像競合犯關係，從一重修正前詐欺取財罪；⑵聲
    請人自101年9月起擔任友個優公司之董事長，擔任該公司董
    事會主席及製作會議紀錄暨簽到簿，明知焦平海未以視訊方
    式出席101年10月31日、102年3月19日、同年月20日董事會
    ，猶指示王筱雲製作不實決議內容之董事會議紀錄及不實出
    席內容之簽到簿，並委由鄭文昌各持以辦理本案101年11月
    遷址等登記、102年4月增資登記，聲請人此部分之犯行，均
    係犯刑法第216條、第215條行使業務登載不實文書罪及同法
    第214條之使公務員登載不實罪，並依製作業務登載不實文
    書之低度行為應為行使業務登載不實文書之高度行為所吸收
    ，再依想像競合犯關係各從一重使公務員登載不實罪。原確
    定判決復於理由欄內詳為說明所憑之依據與得心證之理由，
    以及聲請人及其辯護人所為之辯解何以不可採，並依卷內證
    據詳為指駁一一論述如何取捨，是原確定判決所為論斷，均
    有卷存證據資料可資覆按，參互判斷作為判決之基礎，核無
    任何憑空推論之情事，且所為論斷與經驗法則、論理法則均
    無違，更無理由欠備之違法情形。聲請人猶執詞聲請再審，
    對原確定判決採證認事職權之行使，任意指摘，已無足採。
㈢、聲請人雖提出公司登記資料，據以主張係屬新證據，證明其
    非友個優公司之共同創辦人。惟原確定判決係依憑證人陸初
    昀、王筱雲、賈康宏、黃伶茵、廖振仲之證述，及友個優公
    司101年8月15日股東臨時會會議紀錄、臺北市政府105年1月
    25日府產業商字第10580786600號函所附友個優公司登記案
    卷中之101年3月26日改選董事股東臨時會議事錄、臺北市政
    府准予登記函稿、董事願任同意書、101年9月5日董事會議
    紀錄、董事會議簽到簿、變更登記申請書、聲請人勞工保險
    投保資料及交大有聲期刊於101年8月訪問聲請人之內容等相
    關資料，本於論理法則、經驗法則，本其自由心證予以取捨
    證據及判斷，認定聲請人確有於100年間即已加入友個優公
    司，並於101年3月26日起擔任友個優公司董事，及同年9月5
    日起擔任該公司董事長，且於友個優公司101年9月增資及其
    後擔任董事長期間，均有實際參與決策、經營、管理友個優
    公司，縱令友個優公司99年間登記設立時，被告非該公司之
    發起股東，亦不影響其確有於100年間即已加入友個優公司
    ，並於101年3月26日起擔任友個優公司董事，及同年9月5日
    起擔任該公司董事長，且其為本件犯行期間，均有實際參與
    決策、經營、管理友個優公司之事實認定。從而，聲請人所
    提出之公司登記資料形式觀察，該證據方法顯然不足以產生
    合理懷疑原確定判決認定聲請人確為友個優公司實際經營決
    策者之事實，而足以動搖原確定判決，為聲請人更有利之判
    決，自不符合提起再審之要件。　
㈣、就原確定判決犯罪事實欄一所載詐欺取財、使公務員登載不
    實部分：
　⒈聲請人雖提出入股契約書、101年9月5日董事會會議紀錄、中
    信東門分行存摺，據以主張係屬新證據。惟上開證據在原確
    定判決前已存在及顯現，且業經原審據依法調查之結果，本
    於論理法則、經驗法則，本其自由心證予以取捨證據及判斷
    ，並依據證人江建昇、陸初昀、賈康宏、廖振仲之證述、友
    個優公司101年8月15日股東臨時會會議紀錄、101年9月5日
    董事會會議紀錄及董事會議簽到簿、101年9月增資債權抵較
    股款明細表及聲請人親自出席之102年12月6日股東會議事錄
    ，認定聲請人確有原確定判決犯罪事實欄一之事實（見原確
    定判決理由欄貳之㈢、5至7所載），聲請意旨此部分所指各
    節，無非係對原確定判決認定事實之爭辯，或對原確定判決
    採證認事職權之行使，任意指摘，或對法院依職權取捨證據
    持相異評價，核與刑事訴訟法第420條第1項第6款所定「發
    現新事實或新證據」之要件不合，且不論單獨或與先前之證
    據綜合判斷，亦難動搖原確定判決所認定之事實，生影響於
    判決之重要證據漏未審酌，而使聲請人受無罪、免訴、免刑
    或輕於原確定判決所認罪名之判決，自難徒憑聲請人之己見
    之詞，任意主張對證據有相異之評價，以此指摘原確定判決
    不當為由而聲請再審。
　⒉又聲請人提出之會計師意見書，雖未曾提出於法院，惟此並
    非審判長、受命法官或檢察官依法選任之鑑定人，亦非法院
    或檢察官所囑託為鑑定之機關或團體，其所提出之鑑定報告
    書，即屬審判外之書面陳述，依刑事訴訟法第159條第1 項
    規定，被告以外之人於審判外之言詞或書面陳述，除法律有
    規定者外，不得作為證據。況且此為聲請人於原審判決確定
    後，由再審聲請人為其訴訟利益，自行委託會計師所出具，
    並執為再審聲請之證據，其證據公正性與客觀性，尚非無疑
    ，並非足以動搖原確定判決之新證據。
　⒊至於聲請人聲請調取友個優公司101年9月增資登記之會計師
    工作底稿，據以主張新證據部分。然依證人江建昇、陸初昀
    、賈康宏之證述及卷附之友個優股東臨時會議紀錄、董事會
    議紀錄、董事會簽到簿暨友個優公司登記案卷㈡影本顯示，
    被告確實並未實際出資，而向曾齡萱、江建昇佯以應以每股
    15元價格出資認購後，從中將其2人認購價格逾發行價格以
    外之溢額部分，充作其個人出資200萬元，並於101年9月5日
    經選任董事長後，辦理友個優公司101年9月增資登記；且依
    101年9月友個優公司申請增資登記案所附之債權抵繳股款明
    細表、中信東門分行帳戶存摺交易明細可知，江建昇、曾齡
    萱所匯入之700萬元、800萬元，原係其他短期借科目入帳，
    復該該2筆款項抵繳股款方式辦理增資登記，且其中200萬元
    充作被告之債權抵繳股款，被告確有從中牟取200萬元款項
    甚明。是上開證據調查之聲請，依形式觀察，顯然不足以產
    生合理懷疑認定被告並無藉由向江建昇、曾齡萱邀集共同投
    資之便，詐取其中200萬元以充作自己之債權抵繳股款之情
    事，而足以動搖原確定判決，為聲請人更有利之判決，自不
    符合提起再審之要件。　　　　　　
㈤、就原確定判決犯罪事實欄二之㈠㈡所載行使業務登載不實文書
    、使公務員登載不實部分：
　⒈按公司變更登記資本額事項，90年11月12日修正後，將「公
    司申請設立、變更登記之資本額」事項，改由會計師負責查
    核簽證，及將應派員檢查等相關規定刪除。修正後公司法第
    388條雖仍規定「主管機關對於公司登記之申請，認為有違
    反本法或不合法定程式者，應令其改正，非俟改正合法後，
    不予登記。」然僅形式上審查其是否「違反本法」或「不合
    法定程式」而已，倘其申請形式上合法，即應准予登記，不
    再為實質之審查。且公司之設立或其他登記事項如涉及偽造
    、變造文書時，須經裁判確定後，始撤銷或廢止其登記。則
    行為人於公司法修正後辦理公司登記事項，如有明知為不實
    之事項，而使公務員登載於職務上所掌之公文書，足以生損
    害於公眾或他人者，即有刑法第214條之適用（最高法院96
    年6月12日96年度第5次刑事庭會議決定參照）。
　⒉聲請人固提出卷內臺北市商業處於102年3月28日發函要求友
    個優公司補正增資登記事項之函文，據以主張係新證據，證
    明主管機關台北市商業處就友個優公司補正增資登記事項有
    實質審查權。惟依前揭說明，主管機關是否有公司增資登記
    事項實質審查權，已透過法律解釋，確認主管機關依法對該
    登記事項僅為形式審查。顯見聲請人所欲證明者，係法律問
    題，惟再審係為匡正已確定判決所發生之事實誤認瑕疵，是
    前揭已存卷內之函文與得否聲請再審之事由無涉。
四、綜上所述，本件再審之聲請，或係就原確定判決依法調查之
    結果，本於論理法則、經驗法則，取捨證據後所認定之事實
    ，並已經詳為說明審酌之事項再重為爭執其內容，或經與各
    項證據綜合判斷，不足認為聲請人應受無罪、免訴、免刑或
    輕於原判決所認罪名之判決，是本件聲請核與刑事訴訟法第
    420條第1項第6款所定再審之要件不相符，自無理由，應予
    駁回。又聲請人同時聲請停止刑罰之執行部分，因聲請再審
    並無停止刑罰執行之效力，且其聲請再審部分既經駁回，其
    停止執行之聲請部分亦應予駁回。 
五、據上論斷，應依刑事訴訟法第434條第1項，裁定如主文。
中　　華　　民　　國　　111 　年　　10　　月　　6 　　日
                  刑事第十九庭  審判長法　官  曾淑華
                                      法　官  黃惠敏
                                      法　官  李殷君
以上正本證明與原本無異。
不得抗告。
                                      書記官  周彧亘
中　　華　　民　　國　　111 　年　　10　　月　　6 　　日